臺灣新北地方法院民事裁定  
110年度消債更字第457號
聲  請  人  陳菲涵  
即  債務人
上列當事人因消費者債務清理事件，聲請更生，本院裁定如下：
    主  文
聲請人陳菲涵自中華民國111年2月24日下午4時起開始更生程序
。
命司法事務官進行更生程序。
    理  由
一、按債務人不能清償債務或有不能清償之虞者，得依本條例所
    定更生程序，清理其債務；債務人無擔保或無優先權之債務
    總額未逾新臺幣（下同）1,200萬元者，於法院裁定開始清
    算程序或宣告破產前，得向法院聲請更生；債務人對於金融
    機構負債務者，在聲請更生或清算前，應向最大債權金融機
    構請求協商債務清償方案，或向其住、居所地之法院或鄉、
    鎮、市、區調解委員會聲請債務清理之調解；協商或調解成
    立者，債務人不得聲請更生或清算，但因不可歸責於己之事
    由，致履行有困難者，不在此限，消費者債務清理條例（下
    稱消債條例）第3條、第42條第1項、第151條第1項、第7項
    定有明文。又法院開始更生程序之裁定，應載明其年、月、
    日、時，並即時發生效力；法院裁定開始更生或清算程序後
    ，得命司法事務官進行更生或清算程序，必要時得選任律師
    、會計師或其他適當之自然人或法人一人為監督人或管理人
    ，消債條例第45條第1項、第16條第1項分別定有明文。
二、本件聲請意旨略以：聲請人於5年內未從事營業活動，積欠
    金融機構等債務金額計1,791,369元，聲請人於民國95年間
    向最大債權銀行永豐商業銀行股份有限公司（下稱永豐銀行
    ）申請債務協商，聲請人當時每月收入僅約3至4萬元，惟當
    時每月月付金額高達3萬元，聲請人實無法負擔該月付金額
    ，繳幾期後便毀諾，是聲請人顯有不能清償債務之情事甚明
    ，爰依法聲請鈞院准予裁定本件開始更生程序等語。
三、經查：
  ㈠本件聲請人於消債條例施行後，曾依消債條例第151條規定申
    請債務前置協商，並與最大債權銀行永豐銀行達成協商，雙
    方同意自95年5月起，分80期，每期還款32,569元，依各債
    權銀行債權金額比例清償債務，至全部清償為止。惟聲請人
    僅還款4期至95年8月後未履約致毀諾，此有永豐銀行提出之
    民事陳報狀在卷可稽（見本院卷第25頁）。從而，本件聲請
    人與最大債權銀行協商成立後，再向本院聲請本件更生，所
    應審究者即為其毀諾之原因是否符合「不可歸責於己之事由
    致履行有困難」及其現況是否有「不能清償債務或有不能清
    償之虞」之要件。
　㈡按消債條例第151條第7項但書規定：「因不可歸責於己之事
    由，致履行顯有重大困難」，並未附加「不可預見」之要件
    ，亦即該事由並不以債務人「不可預見」為必要。該項但書
    規定情形，僅須於法院就更生或清算之聲請為裁判時存在即
    可，不以協商成立後始發生者為限，並與債務人於協商時能
    否預見無關。債務人於協商時縱未詳加思考、正確判斷，或
    可預見將來履行可能有重大困難而仍冒然簽約成立協商，亦
    不能據此即認其履行顯有重大困難係可歸責於債務人，此有
    司法院98年第1期民事業務研究會第24號司法院民事廳消費
    者債務清理條例法律問題研審小組意見可參。又按債務人可
    處分所得扣除自己及依法應受其扶養者所必要生活費用之餘
    額，連續三個月低於協商方案應清償之金額者，推定有因不
    可歸責於己致履行有困難之事由，消債條例第151條第8項準
    用同條例第75條第2項規定甚明。
　㈢聲請人主張之前開事實，業據提出聲請人債務人清冊、財產
    及收入狀況說明書、債權人清冊、身分證正反面影本、駕駛
    執照正反面影本、聲請人及母親戶籍謄本、聲請人及母親10
    8-109 年度綜合所得稅各類所得資料清單、聲請人及母親全
    國財產稅總歸戶財產查詢清單、財團法人金融聯合徵信中心
    查詢當事人綜合信用報告回覆書、勞工保險被保險人投保資
    料表暨明細、郵政存簿儲金簿、員工在職證明書、保費繳費
    通知等件資料為證（見110年度司消債調字第458號卷(下稱
    調解卷)第5至23頁、本院卷第67至83頁），堪信屬實。聲請
    人陳稱其自109年3月起任職於金彩投注站，薪資以現金為給
    付方式，每月收入為24,000元，此有聲請人提出之勞工保險
    被保險人投保資料表暨明細、在職證明書等件正本為證（見
    調解卷第22至23頁、本院卷第71頁），堪信為真實。又聲請
    人陳報其每月必要支出包含膳食費7,000元、水費200元、電
    費500元、瓦斯費550元、交通費900元、電話費750元、雜支
    1,200元、房租6,000元，共計17,100元等節，有聲請人所提
    之財產及收入狀況說明書可參（見調解卷第7頁）。審酌聲
    請人所列每月必要支出並未超過新北市政府所公告之新北市
    110年新北市最低生活費15,600元之1.2倍即18,720元（消債
    條例第64條之2參照）之標準，應可採信。聲請人復主張因
    其母於109年12月底發生車禍，導致無法工作而無收入，故
    其每月尚須支出扶養母親費用3,000元等情，惟聲請人就此
    部分並未提出任何事證以實其說，況聲請人母親為50年次，
    未達法定退休年齡，尚有一定之勞動能力，難認有何不能維
    持生活而無謀生能力之情事，尚無受聲請人扶養之必要，故
    聲請人此部分支出應予剔除。
  ㈣準此，以聲請人每月可處分所得24,000元，扣除每月必要生
    活支出17,100元後，每月僅剩餘6,900元（計算式：24,000
    元－17,100 元＝6,900元），顯已連續三個月低於前開與永豐
    銀行協商之月還款32,569元之清償方案，是依前揭民事業務
    研究會結論及消債條例第151條第8項準用同條例第75條第2
    項規定，聲請人因收入不足支應協商金額而毀諾，自屬有不
    可歸責於己致履行困難之事由。故本院依聲請人現時之家庭
    狀況、疾病、財產、勞力及信用等清償能力為綜合判斷，其
    積欠債務數額顯非得在短期內完全清償，本件足堪認定聲請
    人應具有消債條例第3條所規定「債務人不能清償債務」之
    情形。
四、綜上所述，本件聲請人為一般消費者，並未從事營業活動，
    其有不能清償債務之情，又其所負無擔保或無優先權之本金
    及利息債務並未逾1,200萬元，且未經法院裁定開始清算程
    序或宣告破產，復查無消債條例第6條第3項、第8條或第46
    條各款所定駁回更生聲請之事由存在，則聲請人聲請本件更
    生，即屬有據，應予准許。
五、又聲請人應於更生程序開始後，由債權人會議可決或由法院
    裁定認可其更生方案後方能實行，倘未能經債權會議可決或
    經法院裁定認可，則依消債條例第61條第1項規定，除有同
    條例第12條、第64條規定情形外應續行清算程序。進入更生
    程序後，其無擔保債權均須藉更生程式以獲得清償，聲請人
    應盡所能節約支出，並應努力工作以增加還款之成數及總金
    額，是於更生程式中，擬定足以為債權人接受，或可經法院
    認為公允之更生方案以供採擇，俾免更生程式須致清算程序
    之程度，附此敘明。
六、依消債條例第11條第1項、第45條第1項、第16條第1項，裁
    定如主文。
中　　華　　民　　國　　111 　年　　2 　　月　　24　　日
                  民事第八庭    法　官　黃信樺
上為正本係照原本作成
本裁定不得抗告
本裁定已於111年2月24日下午4時公告
中　　華　　民　　國　　111 　年　　2 　　月　　24　　日
                                書記官　林雅菁